【裁判字號】    99,上易,442
【裁判日期】    990630
【裁判案由】    詐欺
【裁判全文】
臺灣高等法院高雄分院刑事判決         99年度上易字第442號
    上  訴  人  臺灣屏東地方法院檢察署檢察官
    被      告  乙○○
    被      告  丙○○
上列上訴人因被告等詐欺案件，不服臺灣屏東地方法院99年度易
字第88號中華民國99年3 月19日第一審判決（起訴案號：臺灣屏
東地方法院檢察署98年度偵字第7983號），提起上訴，本院判決
如下：
    主  文
原判決撤銷，發回臺灣屏東地方法院。
    理  由
一、公訴意旨略以：被告乙○○、丙○○共同基於意圖為自己不
    法所有及詐欺之犯意聯絡，共組以假借應徵工作之名義，使
    求職民眾誤認刷卡購物之詐騙集團。被告乙○○先於96年4
    月27日之前某時，在不詳地點，透過不詳管道取得顏凱如（
    另由台灣基隆地方法院檢察署偵辦中）於95年6 月1 日，在
    台北縣三重市之台灣大哥大股份有限公司百鴻特約店，將其
    所申辦之「0000000000」行動電話SIM 卡後。再於96年4 月
    27日前之某日起，在自由時報刊登「盛利企業公司」誠徵會
    計之求職廣告，並以前述門號作為聯絡電話，使告訴人甲○○誤認被告乙○○確有徵求會計之事，而與之聯繫，遂遭自
    稱為「陳董」之乙○○以為測試甲○○信用是否良好等語，
    要求告訴人甲○○於96年4 月29日，持信用卡至屏東市○○
    路159 號「金台輪珠寶銀樓」購買金飾作為測試信用狀況之
    方式，告訴人甲○○不疑有他，而持其所申辦之中國信託商
    業銀行及花旗銀行卡信用卡各1 張，以刷卡新台幣54,000元
    之方式購買重約2 兩多之金項鍊1 條，並於同日在屏東市○○路上之統一超商前，將該該金項鍊交予自稱為楊小姐之被
    告丙○○。嗣告訴人甲○○未接獲被告乙○○告知上班之信
    息，始知受騙，而報警處理。因認被告乙○○、丙○○有共
    犯刑法第339 條第1 項之詐欺取財罪嫌云云。
二、原判決意旨略以：(一)按案件曾經判決確定者，應為免訴之判
    決，此項原則關於實質上一罪或裁判上一罪，均有其適用。
    集合犯係實質上一罪，其一部分犯罪事實曾經判決確定者，
    其效力當然及於全部，故檢察官復將其他部分重行起訴，應
    諭知免訴之判決（最高法院49年台非字第20號判例意旨參照
    ）。(二)查本件被告乙○○、丙○○前於94年7 月間起至96年
    5 月間止，因詐欺案件為警查獲，其等所涉刑法第339 條第
    1 項之詐欺取財罪嫌，業經檢察官提起公訴，因臺灣嘉義地
    方法院認上開時間之詐欺犯行有連續犯、集合犯之適用，於
    97年1 月31日以96年度易字第667 號判處被告乙○○應執行
    有期徒刑5 年6 月、被告丙○○應執行有期徒刑2 年，分別
    於97年10月7 日、97年2 月29日確定，此有上開案件判決書
    及臺灣高等法院被告前案紀錄表附卷可稽。本件檢察官起訴
    之犯罪事實，與上開案件手法相似，犯罪時間係在96年4 月
    29日，而前開案件認定集合犯之最後犯罪時間為96年5 月30
    日，足徵本件起訴之犯罪時間係在前揭案件集合犯確定時間
    之前。又集合犯本質上具有持續不斷之反覆性與延續實行之
    特徵，在刑法評價上僅論以實質上一罪，依審判不可分原則
    ，該案判決之效力，應及於全部犯罪事實，揆諸前揭說明，
    爰不經言詞辯論，逕為諭知免訴之判決。
三、經查：
  (一)刑法修正前之連續犯係行為人基於概括犯意，連續數行為，
    而觸犯構成要件相同之罪名，本質上應屬數罪。而集合犯，
    係指行為之本質上，具有反覆、延續實行複次作為之特徵，
    經立法特別歸類，使成獨立之犯罪構成要件行為態樣，故雖
    有複次作為，仍祇成立一罪。又就集合犯及接續犯之觀念，
    於判斷時，自不能無限擴張，除仍應受社會通念之支配外，
    尤應注意其公平性、合理性，使與經驗法則、論理法則及比
    例原則等一般法律適用之原理原則相適合，否則即與上揭修
    法精神不符。因之，如認被告之行為之性質，具反覆實行即
    無論以連續犯之餘地；若認被告之行為係基於概括犯意而連
    續為數行為之連續犯，即無論以集合犯之餘地。本件原審為
    免訴判決所憑之前開臺灣嘉義地方法院96年度易字第667 號
    判決，認定被告2 人所犯之詐欺犯行於95年7 月1 日刑法修
    正施行前，適用修正前刑法第56條連續犯之規定；於95年7
    月1 日後所犯之詐欺犯行，則適用集合犯之規定而論以一罪
    ，前開臺灣嘉義地方法院之判決依新舊法而分別適用本質為
    數罪之連續犯及本質為一罪之集合犯，在論理上即有相矛盾
    之處。
  (二)被告乙○○、丙○○2 人所犯之詐欺取財犯行，從構成要件
    文義衡之，實無從認定立法者本即預定該犯罪之本質，必有
    數個同種類行為而反覆實行之集合犯行，故應非集合犯。被
    告乙○○、丙○○2 人各次所犯詐欺取財行為，均係滿足各
    該次之不法利益慾望，於滿足不法利益慾望後，該次行為即
    已完成，是各該次詐欺取財或恐嚇取財行為均為各自獨立之
    行為，各自獨立性，並無密切不可分之關係，應各自獨立構
    成詐欺取財罪，亦不合接續犯之構成要件（最高法院九十六
    年度第九次刑事庭會議決議參照）。因此被告2 人被訴先後
    所犯之詐欺取財犯行，與前開臺灣嘉義地方法院判決所認定
    之詐欺犯行，均係犯意各別、行為互異，應予分論併罰。原
    審判決認係成立集合犯而與前開臺灣嘉義地方法院之確定判
    決屬於實質上一罪之集合犯關係，為該案確定判決效力所及
    ，而為免訴之諭知，尚有誤會。
  (三)被告丙○○是否確實有與被告乙○○涉及本案之詐欺取財犯
    行，經本院99年6 月21日審理時詰問證人即被害人甲○○，
    其表示亦不敢確認等情（見本院卷第60頁），故案經發回，
    於此亦應一併查明。
四、原判決未予詳查，遽為免訴之判決，尚有違誤。公訴人上訴
    意旨，以被告乙○○、丙○○於96年4 月29日共同詐騙甲○○之詐欺取財犯行，與彼等2 人所犯詐欺取財罪，經臺灣嘉
    義地方法院於97年1 月31日以96年度易字第667 號一案所認
    定之詐欺犯行，均係犯意各別、行為互異，應予分論併罰，
    ，自非該確定判決效力所及，不得為免訴之判決為由，指摘
    原判決不當，為有理由，原判決既有上開可議之處，自屬無
    可維持，應由本院將原判決予以撤銷，並發回原審法院，另
    為適當之判決。
據上論結，應依刑事訴訟法第369 條第1 項後段、第364 條，判
決如主文。
本案經檢察官陳國全到庭執行職務。
中    華    民    國    99    年    6     月    30    日
                  刑事第二庭    審判長法  官  林正雄
                                      法  官  陳啟造
                                      法  官  黃壽燕
以上正本證明與原本無異。
不得上訴。
中    華    民    國    99    年    6     月    30    日
                                      書記官  戴志穎

司法院資訊處製作；財團法人民間司法改革基金會備份。
